臺灣高等法院花蓮分院刑事判決　　95年度重上更(四)字第44號
上　訴　人
即　被　告　丁○○
選任辯護人　張靜律師
上　訴　人
即　被　告　甲○○
指定辯護人　吳明益律師
上列上訴人即被告因瀆職等案件，不服臺灣花蓮地方法院88年度
訴字第117號中華民國90年9月30日第一審判決（起訴案號：臺灣
花蓮地方法院檢察署87年度偵字第3366號），提起上訴，經最高
法院第4度發回，本院判決如下：
    主  文
原判決關於丁○○及甲○○利用職務上之機會詐欺財物部分均撤
銷。
丁○○共同連續行使偽造私文書，處有期徒刑伍年。偽造之乙○○、陳月琴、己○○及曾裕楨國民身分證各壹張，偽造之乙○○
、陳月琴、己○○、曾裕楨印章各壹枚，附表1至8所示偽造之乙○○、陳月琴、己○○、曾裕楨署押及偽印文均沒收。
甲○○共同連續行使偽造私文書，累犯，處有期徒刑陸年。偽造
之乙○○、陳月琴、己○○、曾裕楨國民身分證各1張，偽造之
乙○○、陳月琴、己○○、曾裕楨印章各壹枚，附表1至8所示偽
造之乙○○、陳月琴、己○○、曾裕楨署押及偽印文均沒收。
    事  實
一、甲○○前曾因違反麻醉藥品管理條例案件，於民國（下同）
    87年2月20日經本院判處有期徒刑3月確定，於87年5月18日
    易科罰金執行完畢。
二、甲○○自87年1月間起，與當時任職花蓮郵局第4支局即北埔
    支局（已改制為「中華郵政股份有限公司花蓮北埔郵局」）
    業務佐之丁○○，共同基於意圖為自己不法所有之犯意聯絡
    ，由甲○○提供自不詳姓名之人處取得之郵局定期儲金存款
    客戶資料，再交由丁○○利用其任職之郵局依電腦連線，於
    為他人處理事務而於職務上可知悉並查證郵政定期儲金存款
    客戶資料之機會，違背保護存款戶資料之任務，利用郵局電
    腦連線確認甲○○所先取得郵政定期儲金存款戶乙○○、陳
    月琴、己○○詳細資料（包括姓名、存款金額、存單號碼、
    存款及到期日期等）後，由甲○○將所取得確認之資料轉交
    名為「陳家昇」者或「曾姓」成年男子在不詳地點偽造乙○○、陳月琴、己○○3人之國民身分證後，交回給甲○○，
    甲○○並利用位於花蓮市○○路某不知情刻印店老闆偽刻上
    開3名存款戶印章後，連同所取得偽造之身分證件，委由不
    詳姓名之成年女子假冒存戶，持偽造身分證、印章前往郵局
    ，先以存單遺失為由，掛失並請領新存單，再持新存單連同
    偽造之身分證、印章前往郵局盜領定期存款，以此方法詐領
    上開3人郵局定存戶之存款。其犯行分述如下：
（一）87年2月4日，甲○○及丁○○利用上開方法取得北埔郵局
      存戶乙○○之資料，並偽造身分證、印章後，即分由甲○○駕駛汽車載1位不詳姓名之成年女子前往北埔郵局，持
      偽造之乙○○國民身分證及偽刻之乙○○印章，假冒乙○○向該郵局不知情之承辦人員詐稱：伊儲存在該局面額新
      台幣（下同）300萬元之郵政定期儲金存單遺失，並當場
      以「乙○○」名義偽填「郵局存單掛失止付申請書」、「
      郵政定期儲金儲戶申請變更帳戶事項申請書」（背面為更
      換事項記要）及「掛失補副帳戶新舊帳號通知聯」，並於
      其上偽造乙○○之署押及加蓋偽造之乙○○印章（詳如附
      表所示）而偽造該等私文書，再持以交予不知情之承辦人
      員辦理補發乙○○之郵政定期儲金存單、印鑑變更及轉存
      至花蓮郵局而行使之，使不知情之承辦人員將乙○○定期
      存單掛失補副、更換印鑑及轉存等不實事項之資料，輸入
      承辦人員職務上所掌管之電腦電磁紀錄內後，製作新的乙○○郵政定期儲金存單1紙後交付，而取得乙○○之郵政
      定期儲金存單，並將之轉至花蓮郵局（改制後為中華郵政
      股份有限公司國安郵局）。同年月7日甲○○再度駕駛汽
      車搭載1名不詳姓名女子前往花蓮郵局，持上開補發之乙○○郵政定期儲金存單、偽造之乙○○國民身分證及前述
      由甲○○偽刻之乙○○印章向承辦人員辦理定期存單質押
      借款，致承辦人員陷於錯誤，而貸與現金270萬元，且將
      乙○○定存單質押借款之不實事項登載於其職務上所掌之
      電腦電磁紀錄內，足以生損害於乙○○及郵局管理定期存
      款帳戶資料之正確性（此部分事後經回補）。
（二）87年5月12日，為了順利盜領丙○○為女兒陳月琴儲存在
      花蓮郵局第19支局即中山路支局（改制後為中華郵政股份
      有限公司中山路郵局）之定期存款，且因為定存解約，郵
      局以公務支票支付，必須存入帳戶後方得提款，乃先由甲○○夥同名為「陳家昇」者之成年友人，先偽造「曾裕楨
      」國民身分證及印章後，交由1位曾姓不詳姓名之成年男
      子前往花蓮郵局第19支局辦理開戶，偽填曾裕楨名義之郵
      政存簿儲金立帳申請書，並在該申請書正面及背面加蓋偽
      造之曾裕楨印章各1枚（如附表2所示）而偽造該私文書，
      交予承辦人員而行使之，使不知情之承辦人員將曾裕楨開
      戶之不實事項登載於其職務上所掌管之電腦電磁紀錄內，
      並發給存摺1本予「曾姓」男子，足以生損害於曾裕楨及
      郵政管理之正確性。「曾姓」男子旋即於翌日（即同年月
      13日）持該存摺至北埔郵局，由丁○○辦理存摺換簿後，
      取得新存摺。另甲○○並依照前述方法，先行偽造完成陳
      月琴的國民身分證以及印章1枚，在丁○○順利換發曾裕
      楨的存摺後，同日即由甲○○駕駛汽車搭載1位不詳姓名
      之成年女子前往花蓮郵局第1支局（即舊車站支局，改制
      後為中華郵政股份有限公司花蓮舊車站郵局），持偽造之
      陳月琴國民身分證及印章，假冒陳月琴向承辦人員詐稱：
      伊存於該局面額400萬元之郵政定期儲金存單遺失，並當
      場偽填「郵政存單掛失止付申請書」、「郵政定期儲金儲
      戶申請變更帳戶事項申請書」（背面為更換事項記要）及
      「掛失補副帳戶新舊帳號通知聯」，並於其上偽造陳月琴
      之署押及加蓋偽造之陳月琴印章（如附表3所示）而偽造
      該等私文書，交予承辦人員辦理補發陳月琴之郵政定期儲
      金存單及印鑑變更而行使之，使承辦人員將陳月琴定期存
      單掛失補副、更換印鑑等不實之事項登載於其職務上所掌
      管之電腦電磁紀錄內，並交付新的陳月琴郵政定期儲金存
      單1紙。同年月20日甲○○再度駕駛汽車搭載該名女子前
      往舊車站郵局，持補發之陳月琴郵政定期儲金存單、偽造
      之陳月琴國民身分證及陳月琴印章向承辦人員辦理定期存
      款提前解約，除偽填「郵政定期儲金本息轉存申請書」及
      在其上加蓋偽造之陳月琴印章外，並在補發之陳月琴郵政
      定期儲金存單背面偽造陳月琴之署押及蓋上偽造之陳月琴
      印章（如附表4所示）而偽造該等私文書，再交予承辦人
      員而行使之，致承辦人員陷於錯誤而將陳月琴解約等不實
      事項，登載於其職務上所掌管之郵局電腦電磁紀錄內，並
      交付面額400萬元之郵局支票1紙（票號Ｄ0000000）。該
      名女子旋在支票背面偽造曾裕楨之署押後，將支票及偽造
      之曾裕楨存摺及印章交予甲○○，甲○○隨即於同日填寫
      曾裕楨之郵政存簿儲金存款單及郵政存簿儲金提款單，並
      在提款單上蓋上偽造之曾裕楨印章（如附表5所示）而偽
      造提款單，再交予承辦人員而行使之，使承辦人員將存、
      提款400萬元之不實事項，登載於其職務上所掌管之電腦
      電磁紀錄內，並交付400萬元予甲○○，足以生損害於陳
      月琴、曾裕楨及郵局管理定期存款帳戶資料之正確性。
（三）87年8月18日（起訴書誤載為5月18日），為盜領己○○儲
      存在花蓮郵局第6支局即新城支局（改制後為中華郵政股
      份有限公司花蓮新城郵局）的定存，仍由甲○○先偽造己○○的國民身分證及印章，在87年8月18日，由甲○○駕
      駛汽車搭載1名不詳姓名之成年女子前往新城支局，先由
      甲○○另利用不知情之張姍怡（業經原審判決無罪確定）
      陪同該不詳姓名之女子，持偽造之己○○國民身分證及前
      述由甲○○所偽造之己○○印章，假冒己○○向承辦人員
      詐稱：伊存於該局面額482萬元及158萬9879元之郵政定期
      儲金存單2紙遺失，並當場偽填「郵局存單掛失止付申請
      書」、「郵政定期儲金儲戶申請變更帳戶事項申請書」（
      背面為更換事項記要）及「掛失補副帳戶新舊帳號通知聯
      」各2紙，並於其上偽造己○○之署押及加蓋偽造之己○○印章（如附表6所示）而偽造該等私文書，再交予不知
      情之承辦人員辦理補發己○○之郵政定期儲金存單及印鑑
      變更而行使之，使不知情之承辦人員將己○○定期存單掛
      失補副、更換印鑑等不實之事項登載於其職務上所掌管之
      電腦電磁紀錄內，並補發新的己○○郵政定期儲金存單2
      紙。同年月20日甲○○再度駕駛汽車搭載該名不詳姓名之
      女子前往中山路郵局持補發之己○○郵政定期儲金存單、
      偽造之己○○國民身分證及己○○印章，並偽填「郵政定
      期儲金整存整付指定續存局通知單」2份，再於其上加蓋
      偽造之己○○印章（如附表7所示）而偽造該等私文書，
      再交予承辦人員將兩筆定期存款轉存至中山路郵局而行使
      之，使承辦人員將該不實之事項登載於其職務上所掌管之
      郵局電腦電磁紀錄內。同年8月25日上午11時10分許，甲○○又駕車搭載該不詳姓名之女子前往中山路郵局，由不
      知情之張姍怡陪同，持補發之己○○郵政定期儲金存單、
      偽造之己○○國民身分證及己○○印章向承辦人員辦理定
      期存款提前解約，並在補發之己○○郵政定期儲金存單2
      紙背面偽造己○○之署押及蓋上偽造之己○○印章（如附
      表8所示）而偽造該等私文書，再持以交付承辦人員而行
      使之，致承辦人員陷於錯誤而將己○○解約之不實事項登
      載於其職務上所掌管之郵局電腦電磁紀錄內，並交付現金
      0000000元，足以生損害於己○○及郵局管理定期存款帳
      戶資料之正確性。
    嗣因被害人己○○於87年8月31日上午9時30分許持其郵政定
    期儲金存單至新城郵局欲辦理借款事宜時，發覺其定期存款
    已遭人盜領，方經承辦員警循線查獲。
三、案經花蓮縣警察局移送臺灣花蓮地方法院檢察署檢察官偵查
    起訴。
    理  由
壹、本案審理之範圍：
    檢察官起訴被告甲○○與丁○○除上開犯罪事實外，於案發
    後被告2人另為回補乙○○被盜領之款項，所另涉之偽造文
    書罪部分，經原審判決判處有罪之後，被告均上訴，本院前
    審撤銷原判，但仍就起訴之2罪判處罪刑，被告丁○○其經
    起訴犯行全部上訴，被告甲○○則僅就盜領存款所涉之貪污
    罪部分上訴最高法院，被告甲○○就被訴因回補款項而涉犯
    之偽造文書罪未上訴而確定，並送執行（最高法院93年度台
    上字第244號卷頁50），被告丁○○有關回補款項部分，亦
    經本院更一審判決後，經最高法院駁回確定，並已執行完畢
    ，故被告2人所犯回補款項所涉之偽造文書罪部分已經分別
    確定，本院現僅就被告丁○○、甲○○被訴盜領存款所涉之
    如事實欄所載部分審理，先予敘明。
貳、證據能力：
一、辯護人就本件公訴人所提出之證據，除下述之證據外，並不
    爭執其證據能力（見95年6月22日刑事證據爭點整理及聲請
    調查證據狀）。
二、辯護人爭執證據之證據能力，為下列各項：
１、證人戊○○於88年4月23日在原審之訊問，依刑事訴訟法第
    158條之3，因未具結而無證據能力。
２、證人陳耀堂於88年5月14日在原審之證述，依刑事訴訟法第
    158條之3，因未具結而無證據能力。
３、證人鄭重男於88年5月14日在原審之證述，依刑事訴訟法第
    158條之3，因未具結而無證據能力。
４、郵政總局視察室視段視總字第8804號查辦案件報告書1份，
    依刑事訴訟法第159條第1項規定，無證據能力。
５、被告丁○○87年9月16日談話紀錄中之陳訴，依刑事訴訟法
    第156條第1項規定，無證據能力。
６、吳煥國87年11月11日簽呈，依刑事訴訟法第159條第1項規定
    ，無證據能力。
三、以下分就各項有爭執之證據能力分敘之：
１、刑事訴訟法第158條之3係於92年2月6日修正公布，其前未經
    具結之證詞，於刑事訴訟法並未予以排除，不能因而認無證
    據能力（最高法院63年台上字第3501號判例參照），而依刑
    事訴訟法施行法第7條之3規定，中華民國九十二年一月十四
    日修正通過之刑事訴訟法施行前，已繫屬於各級法院之案件
    ，其以後之訴訟程序，應依修正刑事訴訟法終結。但修正刑
    事訴訟法施行前已依法定程序進行之訴訟程序，其效力不受
    影響。故證人戊○○於原審未經具結之證詞、證人陳耀堂、
    鄭重男於於88年5月14日在原審之證述，因當時刑事訴訟法
    並未規定未具結證詞之效力，故其等之證詞均不因未具結而
    無證據能力。
２、至本件檢察官並未引郵政總局視察室視段視總字第8804號查
    辦案件報告書1份（視察員陳民綱、吳煥國於87年9月18日所
    制作）為證據，係以所附之文書為證據，而所附之文書均係
    業務上所製作之文書，依刑事訴訟法第159之4規定，均有證
    據能力。
３、至被告丁○○在郵政公司內部調查所為之自白具有證據能力
    ，理由如下：
  (1)按被告之自白非出任意者，不得做為證據，刑事訴訟法第15
    6條第1項定有明文，而所謂被告之自白並不以在司法警察或
    是檢察官等有偵查權之人訊問時為限，只要被告對於不利於
    有關自己犯罪事實所為之陳述，即屬刑事訴訟法第156條第1
    項所稱之自白，若僅係具有偵查權之司法警察或檢察官訊問
    被告時，為確保被告之防禦權，刑事訴訟法第95條以下已分
    別就訊問被告應遵守程序予以規定，而司法警察或檢察官在
    訊問被告時，若未遵守上述程序，刑事訴訟法第158條之2亦
    明確規定違反上述程序所取得被告自白之證據能力，至於被
    告在不具偵查權的其他人員所為的自白，刑事訴訟法並未規
    定必須符合一定的程序或方式方可取得證據能力，此係因不
    具偵查權之人對被告無強制處分權，被告並無處於可能被迫
    自白之情形，故刑事訴訟法未針對此種情形特設規定，則被
    告若係在不具偵查權之人面前自白，除非該自白可證明係出
    於非任意性的，否則該項自白仍然具有證據能力，不會因為
    自白未依照刑事訴訟法第95條以下的規定進行而喪失其證據
    能力。
  (2)被告丁○○在郵政公司內部的調查中坦承「．．．甲○○提
    供存單號碼，我在櫃員終端機用6320代號查詢存款金額，我
    記得有1筆金額在500萬元左右，儲戶姓名已經忘記，不確定
    是不是己○○，另外1筆屬新城的儲戶定存，甲○○因為對
    方也有勢力，不敢進行，吉安也查過1筆，因儲戶已經80多
    歲，人頭不易找，所以也沒有進行，和平有2筆，父女的存
    款，而且甲○○認識（在買賣土地魚塭時認識），我也有核
    對金額，並將結果告訴甲○○」，有談話紀錄（五）附卷（
    本院更一審卷第107頁）可證。並經本院前審調閱談話紀錄
    附卷可稽（本院外放證物），上開均係被告不利於己之陳述
    ，自屬自白。被告雖抗辯該自白係因郵局的稽查員說最好承
    認，否則要送調查站才承認，該自白不具任意性等語（本院
    更三審卷二第16頁）。但經證人陳淞生結證否認有對被告進
    行誘騙行為，且證稱：談話紀錄都是依照被告回答的狀況來
    記載，我擔任視察20年，我會告訴嫌疑人，如果坦白的話，
    會請政風人員帶其自首（本院更三審卷三第42頁以下），再
    徵諸被告自白之內容，雖其有關以終端機代號6320查詢部分
    未盡正確，然其供述之內容確為經盜領儲戶之資料，且被告
    丁○○亦同時將曾經查詢過而沒有進行盜領的儲戶資料一併
    自白，並陳述「對方有勢力」、「儲戶是父女存款」等等，
    此均在存戶陳月琴之父丙○○於87年9月5日因媒體報導而查
    詢其定存資料並知悉其定存被盜領之前即已供出，則該部分
    若非被告自白，視察人員如何得知？顯見被告當時在郵局內
    部進行調查所為的自白，並未任何遭到強暴脅迫或詐騙等情
    形。至證人許正秋、鄭重男在本院前審雖均證稱視察人員進
    行談話時其等均未在場（本院更三審卷二第208、214頁），
    與證人陳淞生所述不同，惟該2人是否在場與被告之自白是
    否出於任意性並無關連，故不影響上開被告丁○○所為之自
    白係出於任意性之認定。
  (3)被告之自白既然是出於任意性，雖係在郵局內部進行調查時
    所為，並非在司法警察訊問時所為，但既仍屬於自白，自具
    有證據能力。
４、至吳煥國之簽呈係業務上製作之文書，且其後亦經傳訊證人
    吳煥國為證，並無顯不可信之情形，依刑事訴訟法第159條
    之4規定，該文書有證據能力。
參、認定犯罪事實所憑證據及理由：
一、被告甲○○之供述。其對自不詳姓名之人處取得之郵局定期
    儲金存款客戶資料，再委請被告丁○○查詢後，與不詳姓名
    成年男女共同偽造文書以盜領郵局定期存款客戶乙○○、陳
    月琴、己○○存款之事實，均坦承不諱。
二、被告丁○○之供述（見警卷第16至26頁、偵卷第44至47頁）
    。坦承其職務為他人處理事務，且可知悉並查證郵政定期儲
    金存款客戶資料，並於同案之人以電話查詢時，利用郵局電
    腦連線確認甲○○所先取得郵政定期儲金存款戶（乙○○、
    陳月琴、己○○詳細資料，包括姓名、存款金額、存單號碼
    、存款及到期日期等）及更換曾裕禎之定存單等事實。足以
    證明與甲○○間有犯意連絡及行為分擔，係屬共同正犯。
三、證人戊○○之證述。證人戊○○於原審審理中證稱「．．．
    甲○○就常與丁○○聯絡，．．．後來好像丁○○告訴我，
    甲○○先盜領300萬元的那條，事實上他只拿到200多萬元，
    因有扣掉一些手續費，．．．其餘200多萬元都交給丁○○
    ，因這是第1次，甲○○才會交200多萬元給丁○○，目的是
    在取信丁○○，這是丁○○告訴我的」（見原審卷一第19頁
    ）。足以證明被告丁○○確與被告甲○○間有犯意連絡、行
    為分擔。
四、被害人乙○○於警詢中陳述，足以證明北埔郵局存戶乙○○
    確實有1筆定存款300萬元存在花蓮郵局第4支局，在86年12
    月30日存入，在87年2月7日遭冒領（見警卷第4頁背面），
    並有乙○○存款質押存證、立帳聲請書、以乙○○名義偽造
    之郵局存單掛失止付申請書、郵政定期儲金儲戶更換印鑑申
    請書、掛失補副帳戶新舊帳號通知聯附卷可證（見警卷第62
    頁以下）。被告2人對乙○○存款遭盜領的事實既不爭執，
    被告甲○○坦承確有盜領存款，事後並由伊持另盜領己○○
    存款所得之款項交予被告丁○○，再由被告丁○○委人補回
    上開盜領之款，足證被害人乙○○之供述為真。
五、被害人丙○○於警詢中之陳述，足以證明丙○○為其中度智
    障女兒陳月琴在花蓮市第1支局存入之400萬元，於87年9月5
    日發現款項已經在87年5月20日花蓮郵局第1支局即舊車站郵
    局被盜領（見警卷第5頁背面）。再參以花蓮郵局第1支局郵
    務工劉美蓮於警詢中陳稱在5月13日有辦理陳月琴補發定存
    單之事，經過核對身分證無誤後才補發（見警卷第10頁）；
    同支局簡美月於警詢中陳稱確實有辦理提領款項之事，是經
    過核對身分證無誤後才讓冒名者提領（見警卷第12頁）；第
    1 支局局長（舊車站郵局）劉榮郎陳稱確實有冒名陳月琴者
    解約並且提領定存款，款項是開郵局公務支票，隨即在19支
    局帳戶內提領（見警卷第11頁）；而證人曾裕禎於原審亦證
    稱並未交付印章以及身分資料給被告2人（見原審卷二第176
    頁），此外尚有定存單、變更帳戶申請書、立帳申請書、公
    務支票、曾裕禎存款單、提款單（見警卷第68頁以下）、變
    更申請書、立帳申請書原本（見原審卷一第27頁以下）以及
    曾裕禎開戶資料（見原審卷二第131頁）等資料附卷可證，
    被告2人對於陳月琴的定存款遭盜領後，再轉存入偽造之曾
    裕楨帳戶，再被提領一空的事實均不爭執，被告甲○○亦承
    認盜領上開存款，故此部分事實亦堪認定。
六、被害人己○○在警詢之陳述，足以證明其在新城郵局存入之
    定存，於8月31日前往新城郵局用定存單借款時發現存款已
    經在8月25日被盜領，在這期間定存單以及印鑑都沒有遺失
    過，也沒有其他親人知道有這張定存單，1張0000000元部分
    是在87年元月13日存入，另外1張482萬元是在87年7月10日
    存入（見警卷第2頁背面以下）。新城郵局職員劉達源於警
    詢中陳稱「經我查證發現兩筆定存單是本月18日中午我幫她
    補辦的，定存單是在21日轉到花蓮19支局，25日那天被提領
    ，因補定存單時我特別在單上說明提領時請特別核對身分證
    ，所以25日被領走時該19支郵局打電話告訴我該兩筆定存單
    已被本人領走．．．補發時我就是查驗證件以及身分證相片
    比對後無誤才給她補辦定存單及印鑑更換，．．．那天己○○與另1名小女孩大約18到20歲，己○○穿著很時髦．．．
    盧女說一定要補單，．．．我就打就單存根上的電話000000
    0，但是空號，接著我就打他所留的BBCalＺ0000000000，打
    了之後BBCall後，我就掛了．．．補單那1天的己○○看起
    來比較年輕」（見警卷第6頁背面）。花蓮郵局19支局職員
    盧美鳳於警詢中陳稱：確實有辦理己○○解除定存後領款之
    事，當時是張姍怡冒用己○○之名義領取，並且也在定存單
    背面冒名簽章（見警卷第8頁背面）；而同案被告張姍怡（
    另判決無罪）於警詢、偵查中陳稱確實有受被告甲○○之託
    ，陪同另外1名婦女前往領取款項（見警卷第28頁背面、偵
    卷第48頁背面），另有己○○定存單、掛失止付申請書、更
    換申請書（見警卷第44頁以下）、己○○原留印鑑卡、立帳
    申請書、變更申請書以及立帳申請書原本（見原審卷一第33
    頁以下）以及己○○定期存單終止及提款文件（見原審卷二
    第110頁）附卷可證。被告2人對於己○○定存款遭盜領後，
    再被提領一空之事實亦不爭執，被告甲○○亦承認盜領上開
    存款，並將其中3百萬元部分交予被告丁○○以回補盜取乙○○定存單之款項，故此部分的事實亦堪以認定。
七、綜上所述，本件被告2人共同持偽造身分證件，向郵局詐得
    存戶之存款單後，再將存款領出之事證明確，其等犯行均洵
    堪認定。
肆、被告辯解及本院認定之理由：
一、被告辯解：
（一）被告丁○○否認提供郵局定期存款客戶乙○○、陳月琴、
      己○○等人之定期存款資料給被告甲○○等人之事實，並
      辯稱：甲○○於87年1月初有拿1張單子給伊看，上面有記
      載姓名、身分證及存單號碼，甲○○問伊願不願意配合他
      盜領存款，當時伊予以拒絕，嗣後伊於87年5月初自同事
      口中得知北埔郵局有被盜領定期存款，伊就開始找甲○○
      ，伊於5月中旬找到甲○○時，伊才知道甲○○有盜領乙○○的270萬元，因伊與甲○○認識，且郵局中只有伊交
      往複雜，伊怕受到連累，就叫甲○○還錢，後來甲○○才
      在8月底拿錢給伊就前述以乙○○之名義所質借之270 萬
      元辦理還款，甲○○等人所取得之定期存款客戶資料並非
      伊所提供，除非有身分證和定期存款單號碼，才可在郵局
      櫃檯人員之電腦查到客戶之定期存款資料，否則要在後線
      即局長之電腦，才能查得客戶之定期存款資料，伊沒有提
      供任何客戶之資料給甲○○，伊並未參與本件盜領存款云
      云。
（二）被告甲○○對自被告丁○○處取得乙○○、陳月琴、己○○之定期存款資料部分之事實予以否認，並辯稱：乙○○
      、陳月琴、己○○等人之定期存款資料是「陳家昇」、「
      曾姓」男子所提供，並非被告丁○○提供，被告丁○○並
      未參與盜領定期存款云云。
二、本院之認定：
（一）本件爭點之一為，系爭為被告甲○○持有之被害人乙○○
      、陳月琴及己○○等人在郵局定存資料是否為被告丁○○
      所提供？依被告甲○○、丁○○之供述，及證人戊○○證
      述內容觀之，均未能證明上開資料確係由被告丁○○依內
      部電腦資料查詢、取得後交付，且經本院向中華郵政股份
      有限公司所查得之資料，亦無法確認被告丁○○是否得直
      接取得上開資料。雖被告丁○○確有可能利用主管之後線
      電腦每日開機後即未關機之機會查得該資料，但並無直接
      證據得以證實系爭上開原始資料確係由被告丁○○利用得
      接觸後線電腦之機會，列印資料後提供予被告甲○○，故
      被告2人辯稱被告甲○○取得之上開存戶資料係由另真正
      姓名年籍不詳之人所交付之詞，尚非不可採信。
（二）惟上開存戶資料雖非被告丁○○自郵局直接取得，然被告
      甲○○取得上開資料後，因未能確認資料之正確與否，且
      需熟悉郵局內部事務之人員配合，故與被告丁○○基於共
      同犯意，由被告丁○○利用其職務上可查得資料之機會，
      查證上開定存戶資料，並利用機會配合被告甲○○之盜領
      存款行為，以下分敘之：
  １、被告甲○○於本院審理時供稱，其資料為同夥提供，但因
      不相信該資料，故請被告丁○○代為查證，雖經被告丁○○拒絕，惟其後因被告丁○○知悉郵局被盜領，故找伊，
      要求填補，否則要舉發等語，則依被告甲○○上開所述，
      其確係找被告丁○○確認取得之定存單是否為真正，此核
      與被告丁○○於偵查中供稱確有接獲電話查詢數張定存單
      之供述相符，則被告甲○○辯稱被告丁○○拒絕為其查證
      之詞，即屬不可採信。
  ２、顯然被告2人上開供述足以證明被告甲○○取得上開資料
      後，確有委由身為郵務人員可接觸上開資料之被告丁○○
      查證，此亦核與事後回補被害人乙○○之定存款之事實相
      符，蓋該定存款既早經被告甲○○所領取，若非被告丁○○係提供資料以供確認之人，被告甲○○於另有同夥（提
      供資料及負責領款之人）之情形下，不論被告甲○○或其
      同夥之人豈可能甘心將已得手之盜領款項吐出，交由同案
      被告丁○○回補，以避免循線查獲被告丁○○？
  ３、況本案查獲被告甲○○，係經由通聯紀錄及其租屋處所之
      資料，查知其使用「林仁富」名義租屋，此並有房東陳讚
      安之指述為證，再參以當時被查獲之張姍怡亦僅知悉被告
      甲○○之綽號為「阿富」，顯見被告丁○○若未依內部程
      序取得存款戶之資料，未參與被告甲○○之犯行，以當時
      被告甲○○係冒「林仁富」之名與人交往之情形，如何可
      能查獲該冒名之人？故被告丁○○當係因與被告甲○○有
      共犯關係，方要求甲○○作案之時間（均約相隔3個月
      ）、地點（除乙○○部分及補發存摺外），均須與被告丁○○任職之北埔郵局無關，惟仍因被告丁○○確有參與提
      供資料，並分得利益之情形，而經警循線查獲。
  ４、至被告丁○○辯稱不知被告甲○○行為之詞，亦不可信，
      蓋其若不知被告甲○○之盜領行為，如何可能於被查獲前
      即要求甲○○將該款項補回？顯然係因資料由被告丁○○
      所提供，經內部追查後，得悉被告丁○○涉案，故被告丁○○乃要求被告甲○○在定存單尚未到期前（離到期日尚
      約有半年），即回補該筆款項，以免遭人查覺，被告2人
      就確認資料內容之真正，並據以盜領上開款項，有犯意連
      絡及行為分擔。
（三）被告丁○○係郵務人員，其依職務得取得存款戶資料，並
      因違背其職務，將存戶資料提供同案被告甲○○，致其所
      任職公司之存戶乙○○、陳月琴、己○○定存款遭盜領的
      事實，分別有下列事證：
  １、被告丁○○自85年年底起，任職花蓮郵局新城北埔支局業
      務佐，業經其供陳在卷（見本院前審卷頁136），且有卷
      附之台灣北區郵政管理局89年12月1日人88字第166001－
      004號函可稽（見原審卷1頁127）。而郵局業經改制為公
      司，雖股份全數為政府所持有，有中華郵政公司函附卷可
      參（本院重上更 (三)卷1頁108），惟被告丁○○當時所
      辦理之業務為存匯款之業務，此為一般私經濟活動，並未
      涉及公權力之行使，先予敘明。
  ２、就北埔郵局存戶乙○○遭盜領定存款一事，業經論述如上
      。堪以認定被告2人間，就此存款戶之盜領，事前有謀議
      ，並為行為之分擔。
  ３、就花蓮郵局第1支局即舊車站郵局存戶陳月琴遭盜領存款
      一事，亦經論述如上，且被告丁○○之自白中亦有盜領此
      父女定存款之事實，被告丁○○事後辯稱未參與之詞，顯
      非實在。
  ４、就新城郵局存戶己○○存款遭盜領一事，亦經論述如上，
      且盜領款項既在回補先前所盜領與被告丁○○任職處所較
      有關係之乙○○定存款，顯然被告2人就上開盜領之事實
      ，亦有犯意連絡及行為分擔。
（四）依前述認定之事實及被告之辯解，本案主要之爭點在於被
      告丁○○是否有參與冒領存款之行為，因本案款項提款過
      程，如前所述，被告丁○○皆未親自參與，但是對於被告
      丁○○與甲○○如何取得及確認儲戶資料再據以偽造身分
      證、存單、存摺，則有疑問，因此本案有關被告2人是否
      構成犯罪之爭點在於被告丁○○是否利用職務上之機會提
      供存款戶之個人資料供被告甲○○偽造身分證進而冒領存
      款？經查：
  １、上述存戶的存款資料以及個人資料並非隨手可取得的資料
      ，依照郵政公司之電腦客戶相關資訊查詢列印資料（見警
      卷第61頁）所示，所顯示的資料首先是客戶的身分證字號
      ，接下來分別是身分別、職業代號、出生年月日、電話、
      郵遞區號、戶籍及通訊地址，還有儲戶的各類帳戶資料，
      資料內容詳盡，除了儲戶的個人身分資料之外，連其他定
      存外的所有帳戶資料都一目了然。而中華郵政業務自82
      年10月12日啟用第2代電腦整合連線作業系統後，各郵局
      陸續啟用，而被告丁○○任職之北埔郵局則電腦設備於85
      年6月14日已決標，同年9月27日已安裝啟用ＤＥＣ終端設
      備，有郵政公司95年8月24日函（訊字第0950900270號）
      在卷可稽，雖因事隔10年驗收時間之資料已銷毀，然依所
      附北區連線郵局作業管制進度表所示，花蓮地區郵局均在
      85年11月8日前即已測試完成，而於85年11月9日即已正式
      連線作業（見本院卷），故各窗口承辦儲匯業務之人員只
      要有客戶之身分證號碼，即可查得客戶在全國各郵局之存
      款等資料，查詢範圍沒有限制等情（見原審卷二第34頁以
      下），已經證人即87年間曾任北埔郵局支局長之鄭重男於
      原審供陳明確。另證人即府前路郵局局長黃麗卿亦於本院
      前審證稱：櫃檯人員之電腦只能查得客戶之存摺資料，後
      線之電腦即主管之電腦只要有客戶之身分證號碼，就可以
      查出客戶在全國各郵局之定期存款相關資料，櫃檯人員要
      去後線電腦查詢資料，因為沒有登記，主管沒有那麼多時
      間去逐筆查證，所以櫃檯人員看後線資料是很方便容易的
      等語（見本院上訴卷一第121至124頁）。證人鄭重男及花
      蓮下美崙郵局經理許正秋於本院前審審理亦再度確認以存
      戶身分證字號可以透過支局長的電腦查詢到存戶的定存存
      單號碼，再透過存單號碼查詢存戶的所有資料（見本院更
      三審卷二頁第212、216頁），顯見郵局內部的職員有機會
      透過電腦連線作業查詢到定存存戶的所有存款資料以及個
      人資料甚明。
  ２、被告丁○○於警訊中坦承涉及乙○○定期存款3百萬盜領
      案，其於85年初認識戊○○，經由戊○○認識甲○○，甲○○知悉伊在郵局上班，即與之接洽要詐領不特定人士之
      定存款，之後於87年2月4日甲○○即先至花蓮郵局第4支
      局持偽造之身份證、印鑑謊稱乙○○定存單遺失，辦理該
      筆3百萬元定存單掛失止付及掛失補副手續，進而取得該
      筆定存之補副定存單，之後又將該筆定存轉至總局，事後
      甲○○持該筆存單給我看，對我說成功了（見警卷第16至
      26頁）等語，足證被告丁○○確有參與被告甲○○之犯行
      ，故以「林仁富」之名與其人交往之被告甲○○方會對被
      告丁○○告知盜領之結果。
  ３、被告丁○○於偵查中亦坦承知悉甲○○未著手前，手上即
      有被害人乙○○等人之資料，共有7、8人，並要求伊配合
      詐領定存款項，要求伊配合查看其手上名單之人有無轉出
      、轉入、是否中途解約、確實金額等事項等語（見偵卷第
      44 至50頁），雖辯稱未答應他云云，然參以被告丁○○
      回補乙○○存款及於陳月琴定存單部分，幫同被告甲○○
      辦理曾裕禎存摺之補發等情，及被告亦坦承（見偵卷第45
      頁背面、46頁）事後有女子打電話向其確認存單是否遺失
      、有無被領走，伊幫她查，其業務上可以做這種電話回答
      ，且恰有3個女子來問過，金額與被盜領的金額差不多，
      記得第一個問的就是3百萬沒錯，且打電話之人均指名要
      找「廖先生」等語，再參以被告丁○○於偵查中亦供稱於
      87年4月底、5月初時，其有位同事叫俞金華在新城郵局服
      務，問說花蓮分局有刑警在打聽伊與外面的人，有合作在
      做定期，即伊與外面的人合作在冒領定期存款等語，且8
      月25 日11點半以後，甲○○打電話到伊住處，說他要還
      北埔的那筆錢，叫伊到其住處，伊過去後，被告甲○○即
      拿一個袋子，說裡面3百萬你確定要還？我拿了袋子就到
      郵局去還錢等語，按之常理，若被告丁○○未參與，被告
      甲○○何以可能需問「你確定要還？」之詞，顯然該筆款
      項被告丁○○當有參與，至於何原因要還？當然如上開其
      供述內容，係因其參與之程度過深已遭人清查，為避免事
      跡敗露，故而要求被告甲○○負責，否則要將其供出，此
      足以推認被告丁○○確有與被告甲○○間對上開詐領定存
      單之犯行有犯意連絡及行為分擔，非如被告2人所辯之被
      告丁○○並不知情甚明。故被告丁○○既坦承其職務為他
      人處理事務可知悉並查證郵政定期儲金存款客戶資料，且
      利用郵局電腦連線確認甲○○所先取得郵政定期儲金存款
      戶乙○○、陳月琴、己○○詳細資料（包括姓名、存款金
      額、存單號碼、存款及到期日期等），足以證明與甲○○
      間有犯意連絡及行為分擔，係屬共同正犯。
  ４、再參以被告丁○○於原審供稱（原審卷一第109頁）在領
      乙○○定存款時，其定存已轉到總局等語，顯然被告丁○○當知悉乙○○定存之變化，否則如何能知悉乙○○定存
      轉局之事？再參以被告甲○○供稱之伊有叫賴志凱填乙○○定存單之事（見原審卷二第6頁），顯然係為幫同被告
      丁○○擺脫本案，然其供述內容與被告丁○○及賴志凱（
      供稱不識被告甲○○）均不同，被告丁○○係臨時找賴志
      凱代為存款，且賴志凱並不認識被告甲○○，則探討被告
      甲○○如此供述之動機，顯係為替被告丁○○脫罪甚明。
  ５、況再參以被告丁○○辯稱更換存摺係因下大雨，惟經查，
      當日花蓮地區並無下雨之紀錄（見本院更 (一)卷第168
      頁），顯然上開「曾裕楨」存摺之更換亦係被告丁○○參
      與被告甲○○犯行事證之一。
  ６、至證人許正秋及鄭重男在本院審理中一再強調有關定存戶
      存單的存單號碼只能夠透過支局長的電腦才能查詢，其他
      櫃檯人員的電腦只能以存單號碼查詢存戶資料而支局長的
      電腦必須要刷主管卡之後才能開啟，其他職員都不能開啟
      使用，而支局長通常也都會注意不讓其他職員使用支局長
      的電腦（本院更三審卷二第212、216頁），但該2證人亦
      均證稱支局長的電腦必須關機才會離線（見同卷第213頁
      ），既然支局長的電腦必須關機後才會離線，則支局長在
      上班開啟電腦之後，只要支局長不在座位上或者不注意，
      以郵局辦公室布置都是大辦公室的方式擺設，任何職員要
      使用支局長的電腦並非難事，尤其，在本案中，只有利用
      支局長的電腦輸入存戶身分證字號之後，立刻就會顯示存
      單號碼，櫃檯人員就可以憑該存單號碼在自己的電腦上查
      詢定存戶的其他資料，並不會花太多時間，自然也不會引
      起支局長或者是其他郵局同仁的注意，從而可證身為郵局
      職員的丁○○確實有可能利用郵局電腦作業連線查知定存
      客戶的資料。
  ７、又參以被告丁○○在案發後，於郵局內部的調查中已經坦
      承利用郵局電腦連線作業查知存戶的資料，再將資料告知
      被告甲○○，而該項自白具有證據能力，已如前述，且被
      告丁○○除在郵局內部調查報告自白外，亦向第三人戊○○吐露與被告甲○○共同盜領定存存款的事實，亦經證人
      戊○○證述在卷，足以認定本案被害存戶的資料確實由被
      告丁○○利用郵局電腦連線作業查證確實，與被告甲○○
      確認無誤後，再交由被告甲○○下手實施盜領行為。
  ８、被告甲○○雖然一再陳稱並沒有從丁○○處取得存戶資料
      ，甚且陳稱：「我有問丁○○有無興趣參加盜領，他一口
      就回絕，但他那時已知我們盜領乙○○的事，所以後來才
      會叫我還錢」（見原審卷一第100頁背面），但被告甲○○在盜領乙○○的款項之後，經由被告丁○○從郵局歸
      還部分款項，業據被告丁○○於警詢中陳稱8月25日，1位
      不認識的男子，叫我到甲○○住的明星學園大樓地下室停
      車場，向甲○○拿了裝有300萬現金的袋子，再委由賴志
      凱前往郵政總局歸還乙○○遭冒領的款項（見警卷第25頁
      ），於偵查中也陳稱確實委請賴志凱還錢（見偵卷第46頁
      背面），賴志凱於警詢、偵查中陳稱確實受丁○○之委託
      前往郵局歸還款項（見警卷第30以下、偵卷第49頁背面）
      ，該案因為涉及偽造文書經判決確定，若被告丁○○並未
      參與冒領款項，豈有任由被告甲○○召喚辦事之理，甚至
      在明知乙○○的款項已經被冒領後，本身是郵務人員，亦
      未向主管報告，反而又再自行委請朋友以偽造文書之方式
      代為將款項歸還，其所為實難認符常理。
  ９、況乙○○之定存款是在87年2月4日遭冒領，被告丁○○於
      87年8月25日將款項歸還，而87年8月31日本案即經爆發，
      郵局內部在當天緊急進行清查，故事實上在87年8月21日
      ，被告等人要將盜領的己○○存款轉存時，新城郵局之劉
      達源已發覺有異，除以電話進行查證之後，並且特別註明
      提領時必須有身分證件（見警卷第6頁背面），雖然仍然
      未能阻止被告等人盜領存款，但已足以使被告等人心生警
      惕，因此採取補救措施，將款項回補到被告所服務北埔郵
      局被盜領者之乙○○帳戶內，以圖卸免責任，凡此益證被
      告丁○○確實有參與共同盜領之行為。
１０、至於被告丁○○在自白中所陳述以6320代號查詢存戶資料
      ，事實上必須先取得存戶的存單號碼後，才能利用支局長
      的電腦查詢，業經證人許正秋以及鄭重男在本院前審證述
      明確，且被告丁○○係利用由被告甲○○先取得之客戶資
      料後，進入支局長的電腦中查詢存戶的存單號碼，再至櫃
      檯人員的電腦，用預設的代號6320功能鍵查詢客戶的資料
      ，因此該項自白核與事實相符。至被告丁○○究係使用何
      部電腦查詢存戶資料，雖然已經無從查證，但被告既已自
      白，而該項自白核以卷內證物確與事實相符，自不能以無
      證據證明從被告所使用的電腦查詢存戶的資料為由，率行
      認定被告未進行查詢。
１１、至證人戊○○於本院結稱於原審經傳訊時係在執行期間，
      就外界事務並不知，其認當時並未於原審為供述等語，惟
      該證詞顯係不實，蓋審判專以筆錄證之，證人戊○○雖在
      原審審理中作證時未經具結，但在本院前審（更三審）訊
      問時，已經具結，也證稱確實有到法院作證說過這些話，
      僅辯稱係閱報所得知內容（見本院更三審卷二第91頁），
      該證人於原審之證述有證據能力業經本院論述於前，且證
      人戊○○係在88年4月23日於原審作證，而報紙刊登的日
      期是在87年9月間，有卷附更生日報、中國時報、聯合報
      等新聞資料附卷可參（本院更三審卷二第140頁以下），
      時間相隔相近9個月，證人卻能對於閱報所得而與己不相
      干的資料，記憶清晰，已與常情有違，況報紙亦未登載丁○○從甲○○處拿到200萬元，且證人戊○○於原審證述
      時，已明確證稱係於執行完畢出獄後得知上開事項，並詳
      述日期，顯見證人戊○○於本院前審所稱之閱報所得知，
      或於本院訊問時否認有說過上開證詞等語，均非實情，應
      以證人戊○○於原審之證述為可採，即證人戊○○出獄後
      ，自被告丁○○處得知上開事實甚明，故證人戊○○於本
      院之證述當係迴護被告之舉，不堪採信。
（五）綜上所述，被告甲○○確實有盜領存戶的存款，且係與被
      告丁○○共謀，並由被告丁○○透過郵局電腦查詢並確認
      客戶資料後，再通知被告甲○○。本案事證明確，被告2
      人犯行堪以認定，應予依法論科。
（六）辯護人另請求調查之證據：
  １、原請求傳訊證人吳煥國及陳淞生部分，其後業經捨棄傳訊
      上開證人，且證人亦經於本院前審時予以訊問，自無重覆
      訊問之必要，併予敘明。
  ２、其請求調閱戊○○於原審錄音帶部分，並無必要，蓋筆錄
      已記載明確，且參以本院更三審時證人戊○○證述內容得
      以認定上開筆錄並無誤載之情形，故無勘驗錄音帶之必要
      。
  ３、請求傳訊丙○○以訊問是否為被告甲○○同夥部分，顯與
      被告等犯行並無關連性，蓋上開4百萬定存款既係丙○○
      所存入，其何需以此方式取得該筆款項，並與他人均分？
      況被告甲○○已於本院明確表示並不認識丙○○，上開之
      質疑顯屬無據，故並無傳訊丙○○之必要。
伍、論罪科刑：
一、論罪：
（一）核被告2人所為係犯刑法第216條、第210條、第212條、第
      220條之行使偽造私文書罪、行使偽造特種文書罪、第393
      條第1項詐欺罪及第342條之背信罪。
（二）共同正犯：被告甲○○與不詳姓名之提供存款戶資料之人
      、領款之人及被告丁○○等人間，有犯意連絡，行為分擔
      ，係屬共同正犯，且被告甲○○雖非從事業務之人，惟與
      具有業務身分關係之被告丁○○共同實施犯罪，與丁○○
      所犯之背信罪間仍應論以共同正犯。
（三）吸收關係：被告丁○○、甲○○偽造印章、署押及使用偽
      造印章蓋用偽印文之行為，各係偽造文書之部分行為，而
      偽造文書之低度行為亦為行使之高度行為所吸收，均不另
      論罪。
（四）接續犯：另被告丁○○、甲○○為達詐取被害人乙○○、
      陳月琴、己○○定期存款之同一目的，於87年2月4日、5
      月12日、5月13日、8月18日，分別偽造乙○○、陳月琴、
      曾裕楨、己○○等人名義之文書，各該次之偽造數份私文
      書，皆係為遂行詐取財物之犯行，而接續實施，均為接續
      犯，而屬單純一罪。
（五）間接正犯：被告丁○○、甲○○利用不知情之人偽刻被害
      人乙○○、陳月琴、己○○等之印章為間接正犯。
（六）連續犯：被告丁○○、甲○○先後多次詐領財物、行使偽
      造特種文書、行使偽造私文書、詐欺等行為，時間緊接，
      犯罪構成要件相同，顯係各基於概括犯意為之，均應依刑
      法第56條連續犯規定論以一罪，並加重其刑。
（七）牽連犯：被告丁○○、甲○○所犯上開各罪間，有方法結
      果之牽連關係，應從一重之行使偽造私文書罪處斷。
（八）累犯：被告甲○○前曾因違反麻醉藥品管理條例案件，於
      87年2月20日經本院判處有期徒刑3月確定，於87年5月18
      日易科罰金執行完畢，有台灣高等法院被告全國前案紀錄
      表1份在卷可稽。按連續犯罪行為之終了，如在另一犯罪
      有期徒刑執行完畢後5年以內，應無解於累犯之成立（參
      見最高法院33年度上字第1577號判例），是其於5年以內
      再犯本件有期徒刑以上之罪，應依累犯之規定，加重其刑
      ，並遞加之。
（九）至被告2人雖有使用電腦之行為，然並非實際操作電腦，
      致使財產發生得喪變更，故與電腦處理個人資料保護法第
      34條之罪構成要件有間，附予敘明。
二、新舊法之比較：
（一）按行為後法律有變更者，適用行為時之法律，但行為後之
      法律有利於行為人者，適用最有利於行為人之法律，刑法
      第2條第1項定有明文。被告等行為後，刑法第55條牽連犯
      、第56條有關連續犯之規定於94年2 月2日業經總統令公
      布刪除，並於95年7月1日生效，被告等犯行原構成連續犯
      之數次犯行、牽連犯之數罪，依現行法之規定本應分論併
      罰，故修正後刪除連續犯、牽連犯之規定顯然較修正前刑
      法第55條從一重處斷，及第56條以一罪論之規定更不利於
      被告，是應適用被告行為時之修正前刑法第55條牽連犯及
      第56條連續犯之規定處斷。至共犯部分，僅係文字更動，
      並不涉及內容變更，累犯部分，則不論依新、舊法，被告
      甲○○所為均構成累犯。另本案涉及新舊法律變更部分最
      主要為被告丁○○身份之變化，即刑法第10條第2項，已
      就「公務員」之定義為變更。
（二）稱公務員者，謂下列人員：一依法令服務於國家、地方自
      治團體所屬機關而具有法定職務權限，以及其他依法令從
      事於公共事務，而具有法定職務權限者。二、受國家、地
      方自治團體所屬機關依法委託，從事與委託機關權限有關
      之公共事務者。稱公文書者，謂公務員職務上製作之文書
      。刑法第10條第2、3項分別定有明文。而貪污治罪條例第
      2條所指受公務機關委託承辦公務之人，係謂其所委託承
      辦者，必為該機關權力範圍內之公務，受任人因而享有公
      務上之職權及權力主體之身分，於其受任之範圍內行使行
      政主體之權力而言，若所委任者並非機關權力範圍內之公
      務，受任之人亦不因而享有公法上之權力，尚不能謂為受
      公務機關委譇承辦公務之人。貪污治罪條例及新修正刑法
      有關公務員定義之修正，其目的在於公務機關將其權限之
      一部分，委託民間團體或個人辦理，該民間團體或個人，
      因受委託而取得原先公務機關所具有之權限，故在必要情
      形下，亦負有特別保護或服從之義務，觀諸刑法第10條立
      法理由就此部分亦有參考國家賠償法第4條第1項規定，因
      而，在判斷行為人是否為刑法第10條第2項規定時，須先
      認定該項事務是否係機關權力範圍內之公務？公務機關有
      無將其權限之一部分，委託該行為人辦理？該行為人是否
      因而享有公務上之職權及權力主體之身分，且可以其受委
      託之範圍內行使行政主體之權力？郵局雖受國家委託，辦
      理郵政事務，惟依其規定，除委託事項外，其餘多為拘束
      代收之規定或其事業自行辦理之事項，即其雖受國家機關
      委託承辦一定之事務，此部分固為上揭機關權力範圍內之
      公務，且與公共事務有關，然除此部分外，委託機關並未
      將其他公務上之職權及權力主體之身分賦予受委託之機關
      或其職員，該受委託機關之職員並未享有任何公務上之職
      權或權力主體身分，難認其為刑法第10條第2項及貪污治
      罪條例第2條後段之公務員。且公務人員瀆職犯罪所保護
      之法益，係人民對於公務的廉潔與公正的信賴，因此就人
      民的認知而言，對於國家或地方自治團體所屬機關人員固
      然有此信賴之期待，於本件郵局之情形，其本質上不僅有
      異於國家或地方自治團體，行員僅係受雇於該公司，對國
      家或地方自治團體並無負有特別保護義務及服從義務。又
      新修正刑法第10條第2項第2款所定：「從事與『委託機關
      權限』有關之公共事務者」之受委託公務員身分之成立，
      解釋上應指該公務機關所委託承辦者，為該機關公權力範
      圍內之公務，受委託人因而享有公務上之職權及公權力主
      體之身分，於其受委託之範圍內行使公務主體之權力者，
      始足當之，郵局行員對承辦事務之不法行為，與人民對於
      公務廉潔與公正的信賴並無涉。再自修正有關公務員之定
      義之目的在避免刑罰權不當擴大，而所謂受公務機關委託
      承辦公務之人，必以所委任者為該機關權力範圍內之公務
      ，或受任人因而享有公務上之職權及權力主體之身分，於
      其受任範圍內得行使得行政主體之權力者為限，至若僅受
      公務機關私經濟行為之民事上委任，或其他民事契約所發
      生之私法上權義關係，因所委任者並非機關權力範圍內之
      公務，受任之人亦不因而享有公法上之權力，尚不能謂為
      受公務機關委託承辦公務之人 (最高法院93年台上字第
      3337號判決參照）。本件上訴人丁○○於行為時任職之花
      蓮第四支局（北埔支局），依當時之郵政法第1條、第2條
      之規定，郵政總局有關郵政業務應屬國營事業，其所為應
      係屬公務，而中華郵政公司於92年1月1日改制成立，依據
      該公司係依郵政法第3條規定所設立，經營遞送郵件、儲
      金、匯兌等業務，該條例實施前所屬交通部郵政總局及所
      屬機構人員，係轉調該公司，其服務年資等均予維持，而
      中華郵政公司所承辦之儲金匯兌業務，係屬私經濟行為，
      適用私法上委任及消費借貸關係，上訴人丁○○於行為時
      雖具公務員身分，本有貪污治罪條例之適用，惟其後因郵
      政總局改組為中華郵政公司，已喪失公務員之資格，而郵
      局之定存業務，係屬私經濟活動行為，故其行為並不合現
      行刑法第10條第2項所定公務員之定義。本案依行為時之
      法律，當時被告丁○○雖係屬依法令從事公務之人員，然
      依裁判時之法律，被告丁○○所為與貪污治罪條例要件不
      符，而其係受雇於中華郵政公司，竟違背其受託之義務，
      將其因公務上所保管之資料提供被告甲○○，比較新舊法
      之結果，被告丁○○既未具有公務員之身份，自無貪污治
      罪條例之適用，應僅成立刑法第342條之背信罪。
三、撤銷改判理由：
    原審對被告等論罪科刑，固非無見。惟被告丁○○行為時係
    郵政人員，惟所辦理為儲金業務，係屬私經濟行為，並非刑
    法或貪污治罪條例之公務員，原審於此未及審酌新法之規定
    。且被告等以己○○名義所偽造之郵政定期儲金整存整付指
    定續存局通知單2紙上，僅蓋用「己○○」之偽印文2枚，並
    未偽造己○○之署押，原審並認被告等偽造己○○之署押，
    與事實尚有未符。被告甲○○上訴否認適用貪污治罪條例，
    依法律之修正，非無理由，被告丁○○否認犯罪，並無理由
    ，且原判決既有未當，本院自應予以撤銷改判。
四、科刑：
（一）爰審酌被告丁○○雖無前科，然身為金融機關公務人員，
      竟利用職務上之機會，與他人共謀詐領客戶存款，破壞金
      融機關之公信力及金融秩序，損害郵局及存款客戶之利益
      ，造成定期存款戶之恐慌，犯罪所生損害甚鉅，且犯後否
      認犯行，並無悔悟之意，被告甲○○則有多次犯罪紀錄，
      品行不佳，且係本案主要籌劃者，所得利益亦高於被告丁○○，然係透過被告丁○○之居中提供資料，方得遂行其
      犯行，被告甲○○並非承辦業務之人，對於受託事務之忠
      誠義務究與向郵局支薪之人員並受客戶委託處理事務之人
      即被告丁○○有別，其為貪念而涉犯上開犯行，犯後大部
      分坦承等一切情狀，分別宣告如主文所示第2、3項所示之
      刑。至檢察官對上開2人均求刑7年，然被告2人於犯後尚
      知彌補損失，回補存戶乙○○之款項，良知尚未完全泯滅
      ，認各處上開之刑已足懲其惡行，上開所求處刑度尚嫌過
      高。
（二）沒收：偽造之乙○○、陳月琴、己○○及曾裕楨國民身分
      證各1張，為被告等所有且供犯罪所用之物，雖未扣案，
      但無證據證明業已滅失，應依刑法第38條第1項第2款規定
      宣告沒收；偽造之乙○○、陳月琴、己○○及曾裕楨印章
      各1枚，及附表1至8所示偽造之乙○○、陳月琴、己○○
      、曾裕楨署押及使用偽造印章所蓋用之偽印文，均應依刑
      法第219條之規定予以宣告沒收（最高法院44年度台上字
      第864號判例參照）。
據上論斷，應依刑事訴訟法第369條第1項前段、第364條、第299
條第1項前段，刑法第2條第1項、第28條、第31條第1項、修正前
刑法第56條、第216條、第210條、第212條、第213條、第219條
、第220條、修正前刑法第55條、第47條、第38條第1項第2款，
判決如主文。
本案經檢察官林慧到庭執行職務。
中　　華　　民　　國　　96　　年　 　1 　　月 　8　　日
                        審判長法  官  何方興
                              法  官  林鳳珠
                              法  官  王紋瑩
以上正本證明與原本無異。
如不服本判決，應於判決送達後10日內向本院提出上訴狀。其未
述理由者，並應於提出上訴狀後10日內向本院補提理由狀 (須
附繕本)。
                             書記官  吳家瑩
中　　華　　民　　國　　96　　年　 　1　 月　　15　　日
附表：
一、郵局存單掛失止付申請書上偽造之「乙○○」署押及蓋用之
    偽印文各1枚
    郵政定期儲金儲戶更換印鑑申請書上偽造之「乙○○」署押
    及蓋用之偽印文各1枚並背面更換事項記要上蓋用之「乙○○」偽印文1枚
    掛失補副帳戶新舊帳號通知聯上偽造之「乙○○」署押1枚
    及蓋用之偽印文3枚。
二、曾裕楨名義之郵政存簿儲金立帳申請書正面及背面蓋用之「
    曾裕楨」偽印文各1枚。
三、郵局存單掛失止付申請書上偽造之「陳月琴」署押及蓋用之
    偽印文各1枚
    郵政定期儲金儲戶更換印鑑申請書上偽造之「陳月琴」署押
    及蓋用之偽印文各1枚並背面更換事項記要上蓋用之「陳月
    琴」偽印文1枚
    掛失補副帳戶新舊帳號通知聯上偽造之「陳月琴」署押及蓋
    用之偽印文各1枚。
四、郵政定期儲金本息轉存申請書上蓋用之「陳月琴」偽印文1
    枚、補發之陳月琴郵政定期儲金存單背面偽造之「陳月琴」
    署押及蓋用之偽印文各1枚。
五、票號Ｄ0000000之郵局支票背面偽造之「曾裕楨」署押1枚、
    曾裕楨之郵政存簿儲金提款單上蓋用之「曾裕楨」偽印文1
    枚。
六、郵局存單掛失止付申請書2紙上偽造之「己○○」署押及蓋
    用之偽印文各2枚
    郵政定期儲金儲戶更換印鑑申請書2紙上偽造之「己○○」
    署押及蓋用之偽印文各2枚並背面更換事項記要上蓋用之「
    己○○」偽印文2枚
    掛失補副帳戶新舊帳號通知聯2紙上偽造之「己○○」署押
    及蓋用之偽印文各2枚。
七、郵政定期儲金整存整付指定續存局通知單2紙上蓋用之「己○○」偽印文2枚。
八、補發之己○○郵政定期儲金存單2紙背面偽造之「己○○」
    署押及蓋用之偽印文各2枚。
附錄    本判決論罪科刑法條：
刑法第210條
偽造、變造私文書，足以生損害於公眾或他人者，處5年以下有
期徒刑。
刑法第212條
偽造、變造護照、旅券、免許證、特許證及關於品行、能力服務
或其他相類之證書、介紹書，足以生損害於公眾或他人者，處1
年以下有期徒刑、拘役或3百元以下罰金。
刑法第216條
行使第210條至第215條之文書者，依偽造、變造文書或登載不實
事項或使登載不實事項之規定處斷。
刑法第220條
在紙上或物品上之文字、符號、圖畫、照像，依習慣或特約，足
以為表示其用意之證明者，關於本章及本章以外各罪，以文書論
。
錄音、錄影或電磁紀錄，藉機器或電腦之處理所顯示之聲音、影
像或符號，足以為表示其用意之證明者，亦同。
刑法第339條
意圖為自己或第三人不法之所有，以詐術使人將本人或第三人之
物交付者，處5年以下有期徒刑、拘役或科或併科1千元以下罰金
。
以前項方法得財產上不法之利益或使第三人得之者，亦同。
前二項之未遂犯罰之。
刑法第342條
為他人處理事務，意圖為自己或第三人不法之利益，或損害本人
之利益，而為違背其任務之行為，致生損害於本人之財產或其他
利益者，處5年以下有期徒刑、拘役或科或併科1千元以下罰金。
前項之未遂犯罰之。
